【裁判字號】    91,簡,544
【裁判日期】    920325
【裁判案由】    身心障礙者保護法
【裁判全文】
臺北高等行政法院判決                              九十一年度簡字第五四四號
    原      告  劉陳明
    被      告  台北市政府社會局
    代  表  人  顧燕翎（局長）
右當事人間因身心障礙者保護法事件，原告不服台北市政府中華民國九十一年四月十
七日府訴字第○九一○五八三二五○○號訴願決定，提起行政訴訟。本院判決如左：
    主  文
原告之訴駁回。
訴訟費用由原告負擔。
    事  實
一、事實概要：原告設籍於台北市○○區○○街二十七巷六號三樓，領有身心障礙手
    冊（重度聽障）。經台北市士林區公所審核符合規定，核定自民國（以下同）八
    十五年七月起按月發給身心障礙者津貼新台幣（以下同）五千元。因台北市歲入
    減少，預算不敷所需，加以中央統籌分配款減少，社福預算艱困，為使身心障礙
    者在此衝擊下受最小影響，被告機關自九十年一月起，對各等級身心障礙者津貼
    均減發一千元，故原告自九十年一月起身心障礙者津貼改為每月領取四千元。嗣
    被告機關依台北市身心障礙者津貼申請須知第五點規定，為查核身心障礙者入出
    境狀況，函請內政部警政署入出境管理局提供設籍於台北市已出境半年仍未入境
    之身心障礙市民資料，查知原告自九十年二月十八日出境滿六個月未入境，已不
    符領取身心障礙者津貼之要件，遂以九十年十月九日北市社三字第九０二七三三
    一四０一號函通知原告原受領之津貼自九十年九月起停發。原告不服，提起訴願
    ，遭決定駁回，原告猶不甘服，遂向本院提起行政訴訟。
二、兩造之主張：
甲、原告起訴意旨略以：
  (一)按台北市士林區公所核定原告提出身心障礙者津貼申請之八十五年十月十六日北
    市士社字第二五一三五號簡便行文表主旨四，教示原告如有戶籍遷出或未實際居
    住台北市、殘障事實消失、死亡等情事應主動告知該所，否則一經發現將停發、
    追繳溢領款並要求負相關法律責任。該所亦以副本函知被告機關，被告機關並未
    表示尚有出境（台灣地區）逾六個月未入境者亦應主動向區公所申報，並自發生
    之次月起停止發給本津貼。原告基於信賴士林區公所簡便行文表所教示之內容，
    該內容非原告基於惡意之詐欺、脅迫、或其他不正當方式而獲得，亦非因原告故
    意或過去作不正確或不完整之報告，足見上開教示內容使原告產生之信賴應予保
    護。
  (二)次查，訴願決定書雖謂：「．．．然其既為身心障礙之申請人，對於相關規定之
    變更，仍負有注意義務．．．。」惟查，臺北市殘障津貼實施辦法於八十五年八
    月二十四日經臺北市政府函報臺北市議會，經臺北市議會於八十五年八月三十日
    函復。又，原告於八十五年九月九日向臺北市士林區公所社會課提出身心障礙者
    津貼申請，八十五年十月十六日核定原告自八十五年七月起按月發給身心障礙者
    津貼四千元，至九十年二月十八日原告出境，期間相關法令並無修正，原告信賴
    該所簡便行文表所載之教示內容，自屬當然。再者，被告機關可定期行文向內政
    部警政署入出境管理局索取出境半年仍未入境身心障礙市民之名單；又既核定為
    身心障礙者，乃因行動、視覺、聽覺等有所障礙，自不可等同一般人，對身心障
    礙者之權利有影響之法令變更時，被告機關更應將變動之內容通知接受津貼補助
    之身心障礙者，以維護其權益。
  (三)爰請求原處分及訴願決定均撤銷，被告應給付原告三萬六千元，且自九十一年六
    月起，按月給付原告四千元。
乙、被告答辯意旨略以：
  (一)查原告確實於九十年二月十八日出境逾六個月未入境，雖原告表示係因赴美國洛
    城及舊金山探親，同年九月九日搭機返國，另因病就醫停留六個月二十天，與申
    請規定不合，此情形被告亦能體諒，惟原告出境逾六個月未入境之事實，有上開
    內政部警政署入出境管理局提供之資料影本附卷可稽，且原告亦自承出境逾六個
    月之事實，是原處分自屬有據。雖原告主張因信賴士林區公所簡便行文表所教示
    之內容，惟原告於八十五年七月申請本津貼之初即已檢附申請書及切結書等相關
    證件乙份，切結書中已明確告知須遵守出境逾六個月未入境者將停發身心障礙者
    津貼相關規定。（因該檔案保存年限為五年，故於九十年已銷毀，檢附範本為證
    ），且於申請同時被告乃給予原告「臺北市身心障礙者津貼申請須知」乙份明確
    告知相關規定，預先教示其以為遵循且維護相關權益。然有關上開臺北市身心障
    礙者津貼申請須知第五款規定，自始從未變更，故何來第二次告知之義務及信賴
    保護之基礎。緣此，被告於接受臺北市身心障礙者津貼補助款同時對於其權益之
    相關規定，仍應負有注意義務，尚難以不知規定而主張免其責任，亦不因士林區
    公所之簡便行文表教示之內容而受影響。依據行政程序法第一百二十三條規定：
    授予利益之合法行政處分，有下列各款情事之一者，得由原處分機關依職權為全
    部或一部之廢止：‧‧‧二、行政機關保留行政處分之廢止權者。故自九十年九
    月停發原告之身心障礙者津貼，並無不合，原處分應予維持。另台北市之身心障
    礙者福利並非僅身心障礙者津貼一項，故原告如有經濟上之困難，仍可申請台北
    市身心障礙者生活補助，以解危難。
  (二)爰請求將原告之訴駁回。
    理  由
一、按「‧‧‧符合申請資格者，由本人或代理人檢附下列證件向戶籍所在地區公所
    社會課申請辦理：1.申請表及切結書乙份‧‧‧」、「身心障礙者有下列情形之
    一者，其本人或家屬應主動向區公所申報，並自發生之次月起停止發給本津貼；
    如有溢領者，應即繳回。（一）死亡或經警政單位查報失蹤者。（二）戶籍遷出
    本市或未實際居住本市者。（三）身心障礙手冊註銷者。（四）出境（台灣地區
    ）逾六個月未入境者。（五）因案服刑，尚在執行中者。（六）津貼經法院強制
    執行命令予以扣押者。（七）申領資格消失者。」、「主管機關得隨時抽查身心
    障礙者有關資料，其以詐欺或其他不正當行為領取本津貼或為虛偽之證明、報告
    、陳述者，主管機關得停發或追回。‧‧‧」，為臺北市身心障礙者津貼申請須
    知第二點、第五點及第六點分別定有明文。
二、本件係原告設籍於台北市，領有身心障礙手冊（重度聽障），前經台北市士林區
    公所審核符合規定，核定自八十五年七月起按月發給身心障礙者津貼五千元，嗣
    因財政問題減為四千元；被告機關為查核身心障礙者入出境狀況，函請內政部警
    政署入出境管理局提供設籍於台北市已出境半年仍未入境之身心障礙市民資料，
    查知原告自九十年二月十八日出境滿六個月未入境，已不符領取身心障礙者津貼
    之要件，遂函通知原告原受領之津貼自九十年九月起停發。原告則主張身心障礙
    者津貼申請之八十五年十月十六日北市士社字第二五一三五號簡便行文表主旨四
    ，並未教示原告如有出境逾六個月未入境者亦應主動向區公所申報，且被告機關
    可定期行文向內政部警政署入出境管理局索取出境半年仍未入境身心障礙市民之
    名單云云。
三、經查原告係於九十年二月十八日出境，至同年九月九日才返國，逾六個月未入境
    之事實，有內政部警政署入出境管理局九十年九月十三日（九十）境資茹字第○
    六○四八八函附卷可稽，且為原告所自承，堪信為真實。次查原告於八十五年七
    月申請身心障礙津貼之初，即已檢附申請書及切結書等相關證件乙份，此揆諸台
    北市士林區公所八十五年十月十六日北市士社字第二五一三五號簡便行文表自明
    ，該切結書所附臺北市身心障礙者津貼申請須知載明應遵守出境逾六個月未入境
    者即喪失資格之規定，況上開臺北市身心障礙者津貼申請須知第五款規定，自始
    從未變更，是以被告機關並無再負告知之義務。雖上開台北市士林區公所簡便行
    文表主旨四，教示原告如有戶籍遷出或未實際居住台北市、殘障事實消失、死亡
    等情事應主動告知該所，否則一經發現將停發、追繳溢領款共要求負相關法律責
    任等語，惟此僅區公所函文所為重點提示，但並不能變更臺北市身心障礙者津貼
    申請須知所為之規定。另原告主張因病就醫停留六個月二十天，其情節固屬可憫
    ，然究與前揭規定不符。
四、綜上所述，被告機關以原告自九十年二月十八日出境滿六個月未入境，不符臺北
    市身心障礙者津貼申請須知第五點之規定，爰依第六點規定通知原告原受領之津
    貼自九十年九月起停發，依法自無不合。原告徒執前詞，聲請撤銷原處分及訴願
    決定，並請求被告應給付原告三萬六千元，且自九十一年六月起，按月給付原告
    四千元，為無理由，應予駁回。
五、另台北市之身心障礙者福利並非僅身心障礙者津貼一項，故原告如有經濟上之困
    難，仍可申請台北市身心障礙者生活補助，併此敘明。
據上論結，本件原告之訴為無理由，爰依行政訴訟法第二百三十六條、第一百九十五
條第一項後段、第九十八條第三項前段，判決如主文。
中    華    民    國    九十二      年      三        月    二十五      日
                            臺 北 高 等 行 政 法 院   第 七 庭
                                                      法    官  黃秋鴻
右為正本係照原本作成。
本件以訴訟事件所涉及之法律見解具有原則性者為限，始得於本判決送達後二十日內
向本院提出上訴狀並表明上訴理由，如已於本判決宣示後送達前提起上訴者，應於判
決送達後二十日內補具上訴理由（均按他造人數附繕本），且經最高行政法院許可後
方得上訴。
中    華    民    國    九十二      年      三        月    二十五      日
                                                      書 記 官  王琍瑩


司法院資訊處製作；財團法人民間司法改革基金會備份。
